【裁判字號】    90,台上,1425
【裁判日期】    900817
【裁判案由】    因租佃爭議
【裁判全文】
最高法院民事判決                                九十年度台上字第一四二五號
    上  訴  人  台南縣永康市公所
    法定代理人  曾 文 錡
    被 上訴 人  丁 ○ ○
                丙 ○ ○
                壬○○○
                庚 ○ ○
                己 ○ ○
                辛○○○
                乙○○○
                戊 ○ ○
                甲○○○
右當事人間因租佃爭議事件，上訴人對於中華民國八十八年八月十日台灣高等法院台
南分院第二審判決（八十七年度上字第三五號），提起上訴，本院判決如左：
    主  文
原判決關於駁回上訴人擴張之訴及該訴訟費用部分廢棄，發回台灣高等法院台南分院
。
    理  由
本件上訴人主張：被上訴人之先父汪王生前於民國五十三年七月間與上訴人訂立公有
耕地租賃契約，承租上訴人管有原台南縣永康市○○段九二二之一地號，應有部分五
分之二（八十三年五月三日地籍圖重測後編為忠孝段九九三、九九五及仁愛段一○八
六地號）之土地耕作。嗣原承租人江王於七十六年四月二十六日死亡，乃由其繼承人
即被上訴人繼續承租。詎上訴人於八十五年初申請鑑界，發現系爭土地上已舖設水泥
地並搭建工廠、堆放雜物等，被上訴人於系爭耕地上既未自任耕作，兩造就系爭土地
之租約自屬無效。又被上訴人擅自變更用途，且非因不可抗力繼續一年不為耕作，顯
已違反租約之約定，上訴人得終止租約，並經上訴人於八十五年六月八日以八十五所
民字第二六八一八號函通知被上訴人終止租約，復於第一審以八十六年七月三十日準
備書狀繕本之送達為終止租約之意思表示。茲被上訴人爭執與上訴人間仍有租賃關係
存在等情，求為確認兩造間就坐落台南縣永康市○○段九九三、九九五地號及同市○
○段一○八六地號如原判決附圖（下稱附圖）二所示Ａ、Ｂ、Ｃ、Ｄ、Ｅ、Ｆ、Ｇ、
Ｈ部分面積五八一‧○六平方公尺之土地無租賃關係存在之判決（原審判決確認兩造
就台南縣永康市○○段九九三地號如附圖一所示甲、乙、丙、丁部分及同地段九九五
地號如附圖一所示戊部分土地租賃關係不存在，被上訴人就其敗訴部分未據聲明不服
，已告確定。又上訴人在原審擴張訴之聲明，請求確認兩造間就台南縣永康市○○路
一○八六地號土地如附圖二所示Ｆ、Ｇ、Ｈ部分土地租賃關係不存在，經原審判決將
其擴張之訴予以駁回，上訴人不服，就其敗訴部分即擴張之訴部分上訴三審）。
被上訴人則以：原租賃契約僅泛稱台南縣永康市○○段九二二之一地號（地籍圖重測
前地號）持分五分之二，並未指定具體之耕作範圍，確切面積至今仍未確定。且上訴
人並未盡出租人交付及保持合於約定使用收益耕地之義務。又原租約於五十八年六月
三十日五年之租期屆滿後，被上訴人仍為租賃物之使用收益，上訴人仍照期收納租金
，兩造之租賃關係已為不定期之租賃契約，上訴人僅得依土地法第一百十四條之規定
，終止租約，上訴人發函通知終止租約，並無理由且不合法，不生終止組約之效力。
又上訴人未經被上訴人同意，即逕自將系爭土地超過一半以上之面積，剷除耕作物，
舖設道路，並為該無權占有之工廠設編門址，助益其申設水電設施，故意妨害被上訴
人之承租權利，又照期開具全額之繳租通知命被上訴人繳納，縱認本件仍係定期租賃
，而有耕地不繼續耕作之情形，亦係因上訴人故意妨害被上訴人耕作所致，上訴人以
之終止本件租約之理由，有違誠信原則等語，資為抗辯。
原審將上訴人擴張之訴予以駁回，無非以：上訴人主張之事實，業據其提出永康鄉公
有耕地租賃契約及土地登記簿謄本為證，並經第一審會同台南縣永康地政事務所勘測
明確，有勘驗筆錄及土地複丈成果圖在卷可稽，且為被上訴人所不爭執，堪信為真實
。查被上訴人之被繼承人汪王於五十三年七月與上訴人訂立之公有耕地租賃契約，關
於承租之土地雖僅約定永康市（升格前為永康鄉○○○段九二二－一地號（地籍圖重
測前）持分五分之二，惟依其持分比率，已足以換算所承租之面積。且該筆土地嗣於
八十年九月十六日逕為分割另增九二二－二一及九二二－二二地號兩筆，後因地籍圖
重測，依序編為同市○○段九九三（重測前為網寮段九二二－一）、九九五（重測前
為網寮段九二二－二一）及仁愛路一○八六（重測前為九二二－二二）地號，為原審
卷附土地登記簿謄本所登載明確。而重測前網寮段九二二－一地號耕地其餘應有部分
五分之三，係由訴外人吳陳珠所承租，而其所承租之部分係重測後仁愛段一○八六地
號土地西側，並不在上訴人本件請求之範圍內，有上訴人提出之第一審法院八十六年
度訴字第三五四號及原法院八十六年度上字第五○三號民事判決及確定證明書附卷可
稽。重測後系爭土地均在本件原承租人即被上訴人之被繼承人汪王承租耕作之範圍；
則被上訴人抗辯原租賃契約僅泛稱台南縣永康市○○段九二二之一地號（地籍圖重測
前地點）持分五分之二，並未指定具體之耕作範圍，確切面積至今仍未確定云云，自
不足採。再者，上訴人主張被上訴人及其先父汪王承租系爭土地已達三十餘年，並持
續支付租金等情，為被上訴人所不爭執，若上訴人於訂約時，未指定具體之耕作範圍
並交付耕地由承租人耕作，被上訴人不可能長期不爭執復持續繳租，顯見上訴人出租
系爭耕地予被上訴人之被繼承人汪王，當時已具體指明耕作範圍並交付被上訴人之被
繼承人汪王耕作，被上訴人抗辯上訴人並未盡出租人交付合於約定使用收益耕地之義
務云云，顯非真實，委無可採。又被上訴人之被繼承人汪王與上訴人訂立之公有耕地
租賃契約，約定之租賃期間自五十三年七月一日起至五十八年六月三十日止共五年，
而租期屆滿後，並未再續訂書面契約，為兩造所不爭。按租賃期限屆滿，承租人仍為
租賃物之使用收益，而出租人不即表示反對之意思者，視為以不定期限繼續契約。又
按依訂有期限之契約租用耕地者，於契約屆滿時，除出租人收回自耕外，如承租人繼
續耕作，視為不定期限繼續契約，民法第四百五十一條及土地法第一百零九條分別定
有明文。查本件上訴人與被上訴人之被繼承人汪王所訂上開租約期滿後，被上訴人之
被繼承人汪王仍繼續為該租賃耕地之使用收益，而上訴人既未立即表示反對之意思，
亦不收回自耕，並持續收受期限屆滿後之租金，為兩造所不爭執，依上開規定，本件
兩造間之租賃契約應視為不定期租賃關係。又前開耕地租賃契約簽訂時，既已明確約
定係耕地租賃，並由原承租人汪王支付地租耕作，則雖所定之租賃期間五年與耕地三
七五減租條例第五條前段所定租佃期間不得少於六年者不合，亦係其期間應否延長為
六年之問題。又兩造嗣後雖未以書面換訂租約並申請登記，惟耕地三七五減租條例第
六條關於租約之換訂應以書面為之，並申請登記，乃在保護佃農及謀舉證責任之便利
，以書面換訂租約及申請登記，僅在作為租約內容之證明，並非耕地租約之成立或生
效要件（最高法院五十一年台上字第二六二九號判例參照），則兩造間就系爭土地之
耕地租約，參照耕地三七五減租條例第一條規定意旨，亦有耕地三七五減租條例之適
用。被上訴人抗辯原租約於五十八年六月三十日「五年」之租期屆滿後，被上訴人仍
為租賃物之使用收益，上訴人仍照期收納租金，兩造之租賃關係已為不定期之租賃契
約等語，應堪採信。被上訴人之被繼承人汪王與上訴人原訂立之耕地租賃契約，既應
視為不定期限繼續之租約，則在兩造另訂租賃契約前，原租賃契約所約定之事項，應
仍繼續有效。而本件兩造就原租賃之土地、地租等約定，亦一直沿用原租約之約定迄
今，並無異議，再依被上訴人之被繼承人汪王與上訴人原訂立之耕地租賃契約第九條
丙項約定：「承租人未經許可，擅自變更用途、地目、地形，至妨礙土地之生產及水
土保持者。」，出租人仍得終止契約。又耕地租賃之承租人應自任耕作，並不得將耕
地全部或一部轉租於他人。承租人違反前項規定時，原訂租約無效，得由出租人收回
自行耕種或另行出租，耕地租約，如承租人非因不可抗力繼續一年不為耕作時，出租
人得終止租約，耕地三七五減租條例第十六條第一、二項及第十七條第一項第四款亦
分別定有明文。查兩造間視為不定期繼續之租約，已因被上訴人之先父於六十一年間
將附圖一所示甲、乙、丙部分讓售與訴外人杜建二之父供杜建二建造工廠使用，核與
耕地三七五減租條例第十六條第一項規定之情形相符，依同條第二項規定，原訂租約
全部已屬無效，兩造間之租賃關係即不存在，則上訴人請求確認兩造間就附圖(一)所示
甲、乙、丙、丁、戊部分土地租賃關係不存在，應予准許（此部分已判決確定）。至
上訴人另主張坐落台南縣永康市○○段一○八六地號如附圖二所示Ｆ、Ｇ、Ｈ部分，
被上訴人疏於照料管理，致為他人占用，因認被上訴人就該部分有非因不可抗力繼續
一年不為耕作等情，已為被上訴人所否認。而依上訴人提出之訪查報告，原法院八十
六年度上字第五○三號租佃爭議事件筆錄、第一審法院八十六年度訴字第三五四號、
原法院八十六年度上字第五○三號民事判決及現場照片，主張系爭坐落台南縣永康市
○○段一○八六地號耕地部分，如附圖二所示編號Ｆ部分，經查為無舖設之空地，現
為棄置垃圾之場所。編號Ｇ為加舖水泥地之排水溝部分，其水泥蓋經查係系爭耕地旁
台南縣永康市○○街三十五巷十五弄四十四號住戶曾潘奕子夫婦於七十四年搬來時與
鄰居等人所舖設供通行用，至於編號Ｈ部分，屬訴外人陳源慶經營之元福鋼鋁門公司
工廠之一部分，該工廠係八十二年二月二日由陳源慶向吳陳珠女士承租，工廠並非陳
源慶所搭建，承租時已有該廠房存在之事實，已難認與被上訴人有何關聯。況上訴人
又未能舉證證明被上訴人就系爭仁愛段一○八六地號土地上如附圖二所示Ｆ、Ｇ、Ｈ
部分有何租賃關係存在之爭執，則其主張被上訴人疏於照料管理，致為他人占用，有
非因不可抗力繼續一年不為耕作之情形，自難遽信。是上訴人在原審擴張聲明請求確
認兩造間就系爭仁愛段一○八六地號土地上如附圖二所示Ｆ、Ｇ、Ｈ部分無租賃關係
存在，即非正當，要難准許等詞，為其判斷之基礎。
按承租人應自任耕作，並不得將耕地全部或一部轉租他人，承租人違反前項規定時，
原訂租約無效，得由承租人收回，耕地三七五減租條例第一、二項定有明文。所謂原
訂租約無效，係指同一租約內耕地，轉租及未轉租部分之全部租約均無效而言，本院
六十六年台上字第七六一號著有判例。本件被上訴人之被繼承人汪王於五十三年向上
訴人承租原永康鄉○○段九二二之一地號土地五分之二，該耕地於八十年九月十六日
逕為分割，增加九二二之二一、九二二之二二兩筆地號。又於八十三年六月間因地籍
圖重測，該三筆土地依序改為永康市○○段九九三、忠孝段九九五及仁愛段一○八六
地號，有土地登記簿謄本在卷可稽，且為原審所確定之事項。而被上訴人之被繼承人
汪王所承租之耕地範圍，即為原判決附圖二所示Ａ、Ｂ、Ｃ、Ｄ、Ｅ、Ｆ、Ｇ、Ｈ部
分，亦即為同一耕地租約之耕地（其中附圖二Ａ、Ｂ、Ｃ、Ｄ、Ｅ部分即原判決附圖
一所示之甲、乙、丙、丁、戊部分）。原審以被上訴人之被繼承人汪王於六十一年間
將附圖一所示甲、乙、丙部分讓售予他人使用而違反耕地三七五減租條例第十六條之
規定，認原訂租約全部已屬無效。惟僅確認附圖一所示甲、乙、丙、丁、戊部分土地
之租賃關係不存在，對於上訴人請求確認同一耕地租約內之耕地即附圖二所示Ｆ、Ｇ
、Ｈ部分（即擴張之訴部分），為上訴人敗訴之判決，其適用法律自有違誤，且有判
決理由前後矛盾之違法。上訴論旨，指摘原判決關於其敗訴部分為不當，求予廢棄，
為有理由。
據上論結，本件上訴為有理由，依民事訴訟法第四百七十七條第一項、第四百七十八
條第一項，判決如主文。
中      華      民      國     九十     年      八      月     十七     日
                              最高法院民事第二庭
                                  審判長法官  曾  桂  香
                                        法官  劉  延  村
                                        法官  劉  福  聲
                                        法官  黃  秀  得
                                        法官  陳  重  瑜
      右正本證明與原本無異
                                              書  記  官
中      華      民      國     九十     年      八      月    二十九    日


司法院資訊處製作；財團法人民間司法改革基金會備份。
